【裁判字號】    97,上訴,2449
【裁判日期】    970717
【裁判案由】    毒品危害防制條例
【裁判全文】
臺灣高等法院刑事判決                97年度上訴字第2449號
上  訴  人
即  被  告  甲○○
選任辯護人  呂福元律師
上列上訴人即被告因毒品危害防制條例案件，不服臺灣桃園地方
法院97年度訴字第12號，中華民國97年3月21日第一審判決（起
訴案號：臺灣桃園地方法院檢察署96年度偵字第2131號），提起
上訴，本院判決如下：
    主  文
上訴駁回。
    事  實
一、甲○○明知安非他命係業經公告列為毒品危害防制條例第 2
    條第2 項第2 款所規定之第二級毒品，不得販賣，詎因前向
    徐浩恩購買無線攝影機而積欠徐浩恩新臺幣（下同） 4,000
    元之貨款無力清償，而基於販賣第二級毒品甲基安非他命之
    犯意，於民國（下同）95年9月21日下午4時15分許，在桃園
    縣大溪鎮○○路983巷口，其所有停放於該地之之車牌號碼
    LA－8223（起訴書誤載為822） 號自用小客車上，正欲交付
    向真實姓名年籍不詳、綽號「木瓜」男子購得，原係供自己
    施用之第二級毒品甲基安非他命1 包（驗餘淨重0.33公克，
    空包裝重0.19公克）（原審誤載空包裝重0.79公克，應予更
    正）交付予徐浩恩以抵償債務，嗣交易未及完成即當場為警
    查獲，始知悉上情，並經扣得上開第二級毒品甲基安非他命
    1 包。
二、案經臺灣桃園地方法院檢察署檢察官簽分偵查後提起公訴。
    理  由
壹、程序事項：
一、按被告以外之人於偵查中向檢察官所為之陳述，除顯有不可
    信之情況者外，得為證據；被告以外之人於審判外之陳述，
    雖不符前4 條之規定，而經當事人於審判程序同意作為證據
    ，法院審酌該言詞陳述或書面陳述作成時之狀況，認為適當
    者，亦得為證據，刑事訴訟法第159 條之1 第2 項、第 159
    條之5 分別定有明文。本件證人徐浩恩於偵查中向檢察官所
    為之供述及於警詢中之陳述，經被告甲○○及其選任辯護人
    於原審審理中均表示無意見而同意作為證據，選任辯護人於
    本院審理中亦表示無意見而同意作為證據，且本院審酌該陳
    述作成時之狀況並無瑕疵之情狀存在而認為適當，亦復查無
    顯有不可信之情況存在，揆諸上開說明，自得為證據。
二、本件認定犯罪事實所引用之本件卷內所有卷證資料（包含文
    書證據、物證等證據），並無證據證明係公務員違背法定程
    序所取得，且被告及其選任辯護人於原審審理終結前就卷內
    所有之卷證資料之證據能力均表示無意見，選任辯護人於本
    院審理中亦表示無意見而同意作為證據，又卷內之文書證據
    ，亦無刑事訴訟法第159條之4之顯有不可信之情況與不得作
    為證據之情形，則依刑事訴訟法第159條之5之規定，本件認
    定犯罪事實所引用之本件卷證所有文書證據、物證等證據，
    均有證據能力。
貳、實體事項：
一、上訴人即被告甲○○經本院合法傳喚未到庭應訊，但於所提
    出之上訴理由狀中否認有何販賣第二級毒品未遂之犯行，並
    辯稱：其將原係供自己施用之第二級毒品甲基安非他命1包
    ，以購入原價交付予徐浩恩以抵償債務，並無營利之犯意，
    因被告並無營利之目的，原審認定被告應成立販賣第二級毒
    品未遂自有未合云云。辯護意旨則指稱：本案被告雖擬將原
    係供自己施用之第二級毒品甲基安非他命1包，交付予徐浩
    恩以抵償債務，但彼此雙方關於以安非他命抵償欠債一節，
    並未達成抵償之合意；是被告所為仍與販賣第二級毒品未遂
    罪有間，充其量僅應成立轉讓第二級未遂罪云云。
二、惟查：
（一）上開犯罪事實，業據被告甲○○於原審審理中坦承不諱，
      其對於原審所詢以下各節明確答稱：（審判長問：對於檢
      察官起訴之犯罪事實有何意見？）我願意承認犯罪，但應
      該只有未遂，請求減輕刑度（原審卷第24頁）、（審判長
      問：對於被告在警訊、偵查時及本院準備程序時所言，有
      何意見？）我今日承認犯罪，是基於我的自由意願。（原
      審卷第27頁）、（審判長問：對於檢察官起訴你以下之犯
      罪事實，有何意見？）沒有意見，我願意認罪，但安非他
      命還沒有交給徐浩恩，應該屬於未遂。（原審卷第27頁至
      第28頁）、（審判長問：就被告之科刑範圍有無意見？）
      請求從輕量刑。（原審卷第29頁）。被告於原審之選任辯
      護人（經查與本審選任辯護人為同一人）亦原審審理程序
      亦答稱：（審判長問：對於被告願意認罪，惟表示本件應
      僅屬未遂有何意見？）本案應屬未遂，對於被告表示認罪
      沒有意見（原審卷第24頁）、（審判長請辯護人律師為被
      告辯護）本件就被告本人之陳述及證人徐浩恩之陳述均相
      同，只是為了抵債才有這樣的合意，但畢竟還沒有交付，
      應該構成未遂，被告願意認罪，請求從輕量刑。（原審卷
      第29頁）、（審判長問：就被告之科刑範圍有無意見？）
      被告坦承犯行，請從輕量刑。（原審卷第29頁）基此，被
      告及選任辯護人翻異前詞，上訴指稱其並無營利之意思及
      目的、被告與徐浩恩就以安非他命抵償債務並未達成合意
      ，被告本案之所為並不成立販賣未遂罪云云，即有可議。
（二）按販賣毒品罪，並不以販入後復行賣出為構成要件，祇須
      意圖營利而販入或售出，甚或「以毒抵債」、「以毒易物
      」，有一於此，其犯罪即屬完成。所謂「意圖」，即犯罪
      之目的，原則上不以發生特定結果為必要，祇須有營利之
      意圖為己足，不以買賤賣貴而從中得利為必要。（最高法
      院97年度台上字第2109號判決要旨參照）經查證人徐浩恩
      於偵查及警詢中陳稱之：伊當日於坐上被告所有上開車輛
      之副駕駛座後，即向被告催討無線攝影機之貨款4,000元
      ；惟被告表示現無力償還，並旋由身上取出扣案之甲基安
      非他命1包，向伊詢問是否得以甲基安非他命抵償債務，
      伊還來不及答應，即為警所查獲云云（他字卷第137頁）
      、伊在沒有其他辦法可以收到錢的情況下，只能同意他以
      安非他命來扣抵欠款（他字卷第138頁）、伊是在不得已
      的情況下，才接受被告以安非他命毒品來抵欠款款項云云
      （他字卷第139頁）、（問：甲○○有表示用安非他命抵
      欠款的意思？）有，見面之後，說到一半就被抓（他字卷
      第145 頁）、（問：你在調查站說昨天在車上甲○○在身
      上拿了一小包安非他命要給你，你還來不及答應，就被抓
      ，對否？）對（他字卷第146 頁），核與被告於偵查中所
      供：（問：你在調查站說準備用安非他命來抵償積欠徐浩
      恩的4000元費用，對否？）因當時徐浩恩跟我要錢，我問
      他說：可否用安非他命來抵，如果要現金，木瓜現在沒有
      現金、（問：當時徐浩恩怎麼說？有無同意？）那時還沒
      有肯定有無同意，警察就來了。（他字卷第146 頁至第
      147 頁）云云相符。足見被告當時確實已經當面向徐浩恩
      提議以其隨身所攜帶之該包甲基安非他命來抵債欠債，彰
      彰明甚。因被告隨身攜帶毒品甲基安非他命，並主動向債
      主徐浩恩提議以該包甲基安非他命抵債，則其處於隨時可
      以交付該包甲基安非他命予徐浩恩，完成「以毒抵債」之
      交易行為，核被告之所為應已達著手之程度，是縱於徐浩
      恩明確應允同意前即遭警查獲，致彼此間未能完成以甲基
      安非他命抵償欠債之交易行為，然此僅屬於交易未遂之問
      題。即此，選任辯護人辯稱被告並未與徐浩恩達成「以毒
      抵債」之合意，僅應成立轉讓未遂云云，應非足採。
（三）再按甲基安非他命係第二級毒品，量微價高，且買賣之間
      ，稍有些許差異，販賣之獲利即可觀，而販賣毒品之刑罰
      甚重，政府查緝甚嚴，以被告自84年起，即陸續有違反肅
      清煙毒條例、毒品危害防制條例等前科以觀，自知販賣毒
      品有利可圖。若被告不具營利之意圖，未從中賺取差價，
      大可逕將金錢交付徐浩恩償債即可，不必大費周章，鋌而
      走險，以所購入之甲基安非他命交付予徐浩恩抵債，被告
      辯稱其係以原價將毒品甲基安非他命交予徐浩恩抵債一節
      ，亦難以憑信（最高法院96年度台上字第416 號判決意旨
      參照）。被告雖辯稱：其在經警查獲之前一天晚上，以50
      00元價格向「木瓜」購入安非他命1 公克，購買後其曾自
      行吸食一部份，剩下部分因為其因為託徐浩恩購買監視器
      積欠徐浩恩4 千元，徐浩恩向其索債，其拿不出錢來，便
      向徐浩恩提議是否同意其將該剩下之安非他命以1 公克
      4000元計算來抵債，其並無從中牟取利潤，僅應成立轉讓
      第二級毒品罪云云（他字卷第125 頁至第126 頁、原審卷
      第34頁至第37頁、本院卷第31頁至第32頁）；然查販賣毒
      品本無一定之公定價格，是其各次買賣之價格，當亦各有
      差異，而或隨供需雙方之資力、關係之深淺、需求之數量
      、貨源之充裕與否、販賣者對於資金之需求如何即殷切與
      否，以及政府查緝之態度，進而為各種不同之風險評估，
      而為機動性之調整，是其價格標準，自非一成不變，且販
      賣者從各種「價差」或「量差」或係「純度（如在毒品中
      摻入葡萄糖、鎮定劑、消炎粉等物）」謀取利潤方式，或
      有差異，然其所圖利益之非法販賣行為目的，則屬相同，
      並無二致。因之，販賣利得，除經行為人（被告）坦承，
      或其價量至臻明確，確實難以究其原委。然按一般民眾普
      遍認知毒品之非法交易，向為政府查禁森嚴且重罰不寬貸
      ，衡諸常情，倘非有利可圖絕無平白甘冒被重罰高度風險
      之理，從而，舉凡其有償交易，除足反證其確另基於某種
      非圖利本意之關係外，通常尚難因無法查悉其買進、賣出
      之差價，而諉無營利之意思，或阻卻販賣犯行之追訴（最
      高法院87年度臺上字第3164號判決意旨參照）；又販賣毒
      品之所謂販賣行為，係行為人基於營利之目的，而販入或
      賣出毒品而言。販賣毒品者，其主觀上須有營利之意圖，
      且客觀上有販賣之行為即足構成，至於實際上是否已經獲
      利則非所問。即於有償讓與他人之初，係基於營利之意思
      ，並著手實施，而因故無法高於購入之原價出售，最後不
      得不以原價或低於原價讓與他人時，仍屬販賣行為。經查
      被告雖辯稱：其在經警查獲之前一天晚上，以5000元價格
      向「木瓜」購入安非他命1公克，購買後其曾自行吸食一
      部份，剩下部分因為其因為託徐浩恩購買監視器積欠徐浩
      恩4千元，徐浩恩向其索債，其拿不出錢來，便向徐浩恩
      提議是否同意其將該剩下之安非他命以1公克4000元計算
      來抵債云云。然查因被告於經查獲前一晚，向「木瓜」所
      購入之甲基安非他命之真實數量及價格均屬不明，且因被
      告迄無法提供「木瓜」之真實年籍資料或向「木瓜」購買
      甲基安非他命之任何蛛絲馬跡，供本院查對勾稽，因此自
      不得遽予採信被告片面空口無憑之供詞。而被告擬交予徐
      浩恩抵債之甲基安非他命及扣案之該包甲基安非他命，驗
      餘淨重僅0.33公克（空包裝重0.19公克），此有法務部調
      查局於95年11月29日出具之調科壹字第09500546740號鑑
      定書1紙在卷可稽（他字卷第198頁）。則被告所稱擬將該
      包甲基安非他命以每公克4000元之價格交予徐浩恩抵債云
      云，該所謂「每公克」4000元，究竟是指淨重？抑或連同
      外包裝之重量？均無可考，且於遭警獲案時並未發現被告
      或徐浩恩攜帶電子磅秤到場，則其等彼此間又如何就扣案
      之甲基安非他命進行秤重計價？基此，被告所稱販入及販
      出價格之計算方式，應係臨訟杜撰之詞，並無依據。而查
      卷附電話通訊監察紀錄繹本顯示，被告（即繹本所載之A
      方）於95年5月4日18時19分19秒，至同日時24分30秒，以
      其所使用之0000-000000號行動電話，與「某男」（即繹
      本所載之B方）所使用之0000-000000號行動電話通話時，
      曾稱：「（B：東西價格怎樣？）一克進價差不多3千啦（
      他字卷第19頁反面）、被告（即繹本所載之B方）另於95
      年8月13日18時54分16秒，至同日時55分28秒，以其所使
      用之0000-000000號行動電話，與「阿朝」（即繹本所載
      之A方）所使用之0000-000000號行動電話通話時，曾稱：
      「（A：那邊一克多少？）我拿是35（本院查應係指3500
      元）」云云（他字卷第27頁反面），由此可知被告辯稱於
      本案其之抵債行為並無牟利云云，應係推卸之詞。再查被
      告於原審審理期日已自行選任辯護人到庭，衡情若其實際
      上並無販賣第二級毒品未遂之犯行，何以其竟會甘願主動
      坦承犯行在卷（原審卷第24頁、第27頁至第29頁），而選
      任辯護人亦附和被告之說詞，當庭陳稱：對於被告表示認
      罪沒有意見，本案僅屬於未遂（原審卷第24頁）、被告為
      了抵債才有這樣的合意，但畢竟還沒有交付，應該構成未
      遂，被告願意認罪，請求從輕量刑（原審卷第29頁）等語
      。凡此，均足認被告翻異其於原審所為之上開供詞，於本
      院所為前揭抗辯，應與事實不符。被告於原審所為之自白
      ，與事實相符，而堪以採信，是本件事證明確，被告犯行
      洵堪認定，應依法論科。
三、按甲基安非他命係毒品危害防制條例第2 條第2 項第2 款規
    定之第二級毒品，又被告甲○○於購入第二級毒品甲基安非
    他命之原意乃係在供自身施用，係因無力清債積欠徐浩恩之
    債務始另行起意購賣，惟未及交易完成即為警查獲，是核被
    告所為，係犯毒品危害防制條例第4 條第6 項、第2 項之販
    賣第二級毒品未遂罪，公訴意旨認被告應成立販賣第二級毒
    品既遂罪，容有誤會。被告持有第二級毒品甲基安非他命之
    低度行為，為販賣之高度行為所吸收，不另論罪。又其著手
    於販賣毒品行為之實行而不遂，為未遂犯，依刑法第25條第
    2 項規定，按既遂犯之刑減輕之。末本件被告係因無力清償
    始另行起意以毒品抵償債務，究與一般販賣以營利之情形有
    別，且本件販賣之對象僅有1 人、次數僅有1 人，數量亦非
    眾多，是本院衡酌其情節尚堪憫恕，認如處以法定最輕刑7
    年有期徒刑，仍屬過重，爰依刑法第59條之規定，酌予減輕
    其刑，並遞減之。
四、原審經詳細調查及審理後，引據毒品危害防制條例第4 條第
    6 項、第2項、第18條第1 項，刑法第11條前段、第25條第2
    項、第59條，並審酌被告除自己施用毒品外，竟更欲有償提
    供毒品予他人施用，助長施用毒品情形之更形猖獗，且此類
    行為所生危害，非僅使多數人之生命、身體法益受侵害，影
    響所及甚且危害社會、國家之健全發展，惟兼衡其於犯後坦
    承犯行，態度尚可等一切情狀，量處有期徒刑二年，扣案之
    結晶1 包，經送請法務部調查局鑑定結果後，確含有第二級
    毒品甲基安非他命成分之情已如上述，則依毒品危害防制條
    例第18條第1 項之規定，不問屬於犯人與否，予以宣告沒收
    並銷燬之。又參以法務部調查局93年11月16日調科壹字第
    09362396550 號函釋說明：一般而言，本局鑑驗毒品秤重主
    要係以傾倒，必要時亦會輔以刮杓刮取之方式，儘可能將原
    送驗包裝袋內毒品與包裝袋分離後各別秤重，所得之毒品重
    量稱為「淨重」，包裝袋重量則以「空包裝重」稱之。然無
    論依上述何種方法分離，原送驗包裝袋內均仍會有微量毒品
    成分殘留等語以觀，堪認本件包裝袋1 包與殘留其上之第二
    級毒品甲基安非他命因無法析離，而均應視為毒品，原審亦
    與所盛裝之第二級毒品甲基安非他命併予宣告沒收銷燬之。
    至扣案之安非他命吸食工具1 組、吸食配件1 袋、分裝袋5
    包、玻璃燒杯及玻璃棒3 只，雖係被告所有，惟乃係供其施
    用毒品之物，業據其供承在卷，且復查無積極證據足認係供
    被告犯本件販賣毒品罪所用，是原審不併為沒收宣告之諭知
    。本院經核原審認事用法均無違誤，量刑亦稱允恰。被告上
    訴意旨否認有販賣第二級毒品未遂之犯行，為無理由，應予
    駁回。
五、被告經本院合法傳喚，無正當理由未於審理期日到庭，此有
    本院審理期日傳票送達證書、報到單、筆錄及在監在押查詢
    結果表在卷足憑（本院卷第23頁、第26頁、第27頁、第38頁
    ），本院爰不待其陳述逕為判決。
據上論斷，應依刑事訴訟法第368 條、第371條，判決如主文。
本案經檢察官曾忠己到庭執行職務。
中    華    民    國    97    年    7     月    17    日
            刑事第九庭審判長法  官  周盈文
                            法  官  許宗和
                            法  官  陳國文
以上正本證明與原本無異。
如不服本判決，應於收受送達後十日內向本院提出上訴書狀，其
未敘述上訴之理由者並得於提起上訴後十日內向本院補提理由書
（均須按他造當事人之人數附繕本）。
                            書記官  余姿慧
中    華    民    國    97    年    7     月    17    日
附錄：本案論罪科刑法條全文
毒品危害防制條例第4條
製造、運輸、販賣第一級毒品者，處死刑或無期徒刑；處無期徒
刑者，得併科新臺幣 1 千萬元以下罰金。
製造、運輸、販賣第二級毒品者，處無期徒刑或 7 年以上有期徒
刑，得併科新臺幣 7 百萬元以下罰金。
製造、運輸、販賣第三級毒品者，處 5 年以上有期徒刑，得併科
新臺幣 5 百萬元以下罰金。
製造、運輸、販賣第四級毒品者，處3 年以上10年以下有期徒刑
，得併科新臺幣3 百萬元以下罰金。
製造、運輸、販賣專供製造或施用毒品之器具者，處1 年以上7
年以下有期徒刑，得併科新臺幣1 百萬元以下罰金。
前五項之未遂犯罰之。
毒品危害防制條例第18條
查獲之第一、二級毒品及專供製造或施用第一、二級毒品之器具
，不問屬於犯人與否，均沒收銷燬之；查獲之第三、四級毒品及
製造或施用毒品之器具，無正當理由而擅自持有者，均沒入銷燬
之。但合於醫藥、研究或訓練之用者，得不予銷燬。
前項合於醫藥、研究或訓練用毒品或器具之管理辦法，由法務部
會同行政院衛生署定之。


司法院資訊處製作；財團法人民間司法改革基金會備份。
